臺灣士林地方法院民事判決　九十一年度保險字第三號
　　原　　　告　甲○○○
　　法定代理人　丙○○
　　訴訟代理人　乙○○
右當事人間給付保險金事件，本院判決如左：
    主      文
原告之訴及假執行之聲請均駁回。
訴訟費用由原告負擔。
    事      實
甲、原告方面：
一、聲明：被告應給付原告新台幣（下同）二百五十萬元及自民國九十一年二月八日
    （起訴狀繕本送達被告翌日）起至清償日止，以年利率百分之五計算之利息；願
    供擔保請准宣告假執行。
二、陳述：
（一）緣原告甲○○○之子張煒哲生前曾向被告南山人壽保險股份有限公司投保主契
      約為南山新康祥終身壽險—Ｂ型保險契約（保單號碼Ｚ000000000號
      ）保險金額五十萬，附約為健康險、傷害險等，而傷害保險又包括南山傷害保
      險附約及南山新人身意外傷害保險附約，保險金額各為一百萬，合計為二百五
      十萬元，並均以張煒哲為要保人及被保險人，原告為保險契約之受益人。嗣被
      保險人於九十年四月十四日發生意外車禍身亡，原告除先口頭通知被告公司外
      ，並於九十年五月二十八日正式以受益人身分填具保險金申請書，依南山新康
      祥終身壽險第十三條、傷害保險第六條及新人身意外傷害保險第七條等規定，
      向被告請求給付保險金二百五十萬元。詎被告公司竟以要保人未遵期在九十年
      二月八日前繳納第四期保險費為由，片面主張本件保險契約，無庸經催告要保
      人即已於保險事故發生前即九十年三月十日業已停效，從而拒絕本件保險金之
      理賠。
（二）按南山新康祥終身壽險保單第五條第一項規定「．．．第二期以後分期保險費
      到期未交付時，年繳或半年繳者，自催告到達之翌日起三十日內為寬限期間；
      月繳或季繳者，則自保險單所載交付日期之翌日起三十日為寬限期間。」免除
      保險人對於選擇季繳、月繳保費之被保險人保費催告義務，違反保險法第一百
      十六條之強制規定，依民法第七十一條、保險法第五十四條第一項規定應為無
      效。故被告仍應為催告程序，說明如下：
      １、五十二年修訂之保險法所加之「除契約另有訂定外」一詞，係指保險契約
          有關催告之規定不得低於本法之規定。且主管機關亦以為「除契約另有訂
          定外」一詞之解釋乃指契約可另行訂定寬限期間長於三十天而言。並非可
          自由訂定不經催告之契約，此有〈五八〉台錢發０三四五０號函證明之。
          又於八十六年五月二十八日所增訂之保險法第五十四條之一明文規定：「
          保險契約中有左列情事之一，依訂約時情形顯失公平者，該部分之約定無
          效：『一、免除或減輕保險人依本法應負之義務者。四、其他於要保
          人或被保險人有重大不利益者。』」其立法意旨乃為追求社會公平正義及
          實質契約自由之理念，為免因定型化約款之某一約款之規定，使得保險人
          據以有權利改變或逃避其應履行之義務。因此，若保險條款之內容和一般
          法律之規定有所偏離且依誠實信用原則對要保人或被保險人將產生不合理
          之不利時，其條款無效。是故，對要保人或被保險人為催告之通知乃是保
          險法課於保險人應盡之義務。如允許保險人可藉定型化約款免除催告義務
          ，不僅將使其辛苦召來之保險契約停效且保險事故發生時要保人或被保險
          人亦無法獲得保障而產生重大不利益。
      ２、法律強制規定者不得變更之，保險法第五十四條第一項規定：「本法強制
          規定者不得以契約變更之，但有利被保險人者，不在此限。」惟此處所謂
          強制規定者，係指相對強制規定而非絕對強制規定。蓋絕對強制規定契約
          當事人雙方不得以契約方式變更之，否則無效。不論變更後是否對被保險
          人較為有利，例如保險利益之存在、複保險、超額保險之禁止等。而相對
          強制規定則是於解釋契約之時，不須依一般私法上之原則判斷之，而是按
          契約規定是否對要保人或被保險人較為有利。換言之，以此類規定為最低
          契約內容標準，以符合保險法具有監督性質之本質及防止保險人以附合契
          約之方式剝奪要保人或被保險人之權益。又消費者保護法第十一條明文規
          定：「企業經營者在定型化契約中所用之條款，應本平等互惠之原則。定
          型化契約條款如有疑義時，應為有利於消費者之解釋。」此乃為保護消費
          者權益，促進國民消費生活安全，提升國民消費生活品質而特別制定有關
          消費者保護之法律。因此，保險法第一百十六條第一項係屬相對強制規定
          之性質，其有利於要保人或被保險人者方得變更之。今以契約規定對要保
          人遲交保費不為催告或僅對年繳或半年繳保費遲繳方發催告通知，顯然對
          於要保人或被保險人不利，其違背保險法第五十四條第一項之規定不言可
          喻。
      ３、保險契約為附合契約，其內容均為保險人單方所擬定，條文內容廣泛且具
          專業技術性，非一般社會大眾所能瞭解，亦非保險專業人員三言兩語所能
          道盡，為保護投保大眾之利益且就保險契約內容來看，盡是要保人或被保
          險人應為告知、通知之規定，鮮有保險人應盡之義務，在在突顯附合性契
          約之不公平而有違誠信原則，依消費者保護法第十二條第一項明文規定：
          「定型化契約中之條款違反誠信原則，對消費者顯失公平者，無效。」故
          基於平衡雙方當事人之權益，於要保人未按期繳納保費時，保險人應為催
          告之通知。
      ４、就保險契約之射倖性觀之，乃當事人一方或雙方應為給付，取決於契約成
          立後偶然事故之發生者。故其效果於約定事故發生時方能顯現，為使需要
          保險保障之人不因疏忽失去保障或保險人辛苦招攬而來之契約就此流失，
          徒增費用危及公司之營運，保險人更應為催告之手續。況保險之功能在分
          散危險，消化損失，易言之，保險乃集合面對同類危險之人，依據合理之
          計算，共同對於不可預料或不可抗力之事故，公平分攤而為之經濟互助之
          行為。保險之運作非靠大數法則無法達成，而此除靠新契約之招攬外，舊
          契約之保全更為重要，為達經營安全，保險人對於續期保費之遲延應為催
          告之通知。
      ５、保險費之結構可分為純保費與附加保費，純保費係根據損失機率計算之，
          用以作為危險事故發生時給付保險金之用；而附加費用主要係指各種業務
          費用、傭金支出及預計利潤而言。保險人於計算保險費時得於法令所定費
          用調整範圍內，將催告費用計入附加費用中；並且可視保險費繳費期間之
          長短作適當調整，與保險公司之資金運用無關。
      ６、綜上所述，按保險法第一百十六條第一項係屬相對強制規定之性質，其有
          利於要保人或被保險人者方得變更之。南山新康祥終身壽險保約第五條第
          一項規定：「第二期以後分期保險費到期未交付時，年繳或半年繳者，
          自催告到達之翌日起三十日內為寬限期間；月繳或季繳者，則自保險單所
          載交付日期之翌日起三十日為寬限期間。」（南山傷害保險附約第五條第
          一項、南山新人身意外傷害保險附約第六條第一項規定亦同）對要保人遲
          交保費不為催告或僅對年繳或半年繳保費遲繳方發催告通知，顯然對於選
          擇季繳及月繳之要保人或被保險人不利，依保險法第五十四條第一項之規
          定：「本法強制規定者不得以契約變更之，但有利被保險人者，不在此限
          。」其約款應不生效力。
（三）依南山新康祥終身壽險契約第五條第三項明確載明：「約定以金融機構轉帳或
      其他方式交付第二期以後的分期保險費者，本公司於知悉未能依此項約定受領
      保險費時，應催告要保人交付保險費，其寬限期間依前項約定處理。」（南山
      傷害保險附約第五條第二項及南山新人身意外傷害保險附約第六條第二項亦同
      有規定），而查，本件保險契約之人壽保險要保書第五項續期繳費方式有四，
      即除銀行轉帳外，尚有其他三種方式，信用卡繳付保險費、ＡＩＧ南山人壽認
      同卡繳付保險費、自行繳費（劃撥或郵寄支票）。被告既未在第四種即「自行
      繳費」方式有特別標示以告知要保人不適用催告之規定，且前揭規定之內容明
      載「金融機構轉帳」或「其他方式交付」，而非明載「金融機構轉帳」或「其
      他類此〈或相類〉方式交付」，顯見前揭保單條款是包含自行繳費方式在內。
      否則即逕行規定以金融機構轉帳方式即可而無需另行增加「其他方式交付」。
      是故，依上述保險契約之約定，倘若被告公司未收到要保人張煒哲之第四期保
      費時，為確保要保人應有權益，被告仍應依約以信函催告要保人張煒哲繳納第
      四期保費，並以張煒哲收受催告信函之翌日起算至第三十日止為寬限期間。換
      言之，若在此期間內，發生保險事故者，被告公司依約仍應負有給付保險金之
      義務。經查本件被告迄至要保人張煒哲死亡前，未曾寄函催告伊繳納第四期保
      險費，揆依前揭南山新康祥終身壽險契約第五條第三項規定意旨，被告既未曾
      催告要保人交付第四期保險費，則寬限期間自無從起算，從而更無寬限期間屆
      滿，保險契約失效之理。
乙、被告方面：
一、聲明：如主文所示。
二、陳述：
（一）依南山新康祥終身壽險保單第五條第一項規定：「．．．第二期以後分期保險
      費到期未交付時，年繳或半年繳者。自催告到達翌日起三十日內為寬限期間；
      月繳或季繳者自保險單所載應交付日期之翌日起三十日為寬限期間。」查被保
      險人與被告公司約定繳費方式為季繳，且並未於約定繳費日期即九十年二月八
      日繳交第四期保費於被告公司，依前開條款規定，因被保險人之保單繳費方式
      為季繳，故無須催告，且自九十年二月九日起算三十日為其保單寬限期間無誤
      。被保險人於前述寬限期間內遲遲仍未繳付第四期保費依同保單第三項規定：
      「逾寬限期間仍未交付者，本契約自寬限期間終了翌日起停止效力。」被保險
      人保單應自九十年三月十日起停效無誤。復查被保險人於九十年四月十四日因
      車禍意外致死，惟查系爭保單已停止效力，被告公司自無給付保險金之義務。
（二）按「人壽保險之保險費到期仍未交付者，除契約另有訂定外，經催告到達三十
      日仍未交付時，保險契約之效力停止。」此為保險法第一百十六條第一項所明
      定。惟依修正前之保險法第三十三條第一項，對於到期未繳付之人壽保險費，
      概應為催告，否則即不生保險契約效力停止之問題。但五十二年保險法修正將
      該條文號次修正為現行之第一百十六條時，因鑒於﹔「人壽保險契約之期限有
      長短之分，其保險費之交付，又有按年按季按月之別，關於催告之規定，如對
      按季按月交付保險費之契約，併予適用，則對保險人業務之經營，資金之營運
      ，影響至大，顯非合理，故增修為『保險契約另有訂定外』藉資因應」。是以
      本立法修正原意以觀，該第一百十六條第一項關於「除契約另有約定外」之例
      外規定，旨在使保險人得能以契約約定免為催告，似甚明確。並非如原告所述
      係指催告之規定不得低於本法之規定一節云云。故如前述南山新康祥終身保險
      契約第五條第一項、第三項關於「第二期以後保險費的交付、寬限期間及契約
      效力的停止」項目之約定，並無違法之處，自有拘束締約當事人之效力，毫無
      疑義。
（三）南山新康祥終身壽險保單第五條第二項雖規定「約定以金融機構轉帳或其他方
      式交付第二期以後的分期保險費者，本公司於知悉未能依此項約定受領保險費
      時，應催告要保人交付保險費，其寬限期依前項約定處理。」惟查要保書上續
      期保費之繳費方式計有銀行轉帳、信用卡繳付保險費、南山人壽認同卡繳付保
      險費及自行繳費四種方式。而前開條款之『其他方式』依當初報部核准之示範
      條款用意在於應與金融機構或其他類似方法繳費屬之，惟並未包括『自行繳費
      』方式，因其不類前開性質之設計，此一設計觀條款可知一般，若此條款涵括
      『自行繳費』，其設計豈不形同贅文。本件要保人選擇季繳自行繳費方式，被
      告公司自無催告義務，是寬限期間經過，該保單即已失效。
（四）退步言之，縱原告仍認被告應負催告義務，惟依前開條款第五條第二項規定，
      其寬限期間仍應從同條第一項規定，自保險單所載應交付日期之翌日起三十日
      為計算其寬限期間，而非自催告到達後計算，意即催告是否到達，於系爭本件
      並不影響寬限期間之計算，並無原告所述寬限期無從計算之理，從而被告公司
      仍無給付保險金之義務。
    理　　  由
一、原告主張：其子張煒哲生前曾向被告公司投保主契約為南山新康祥終身壽險，附
    約為健康險、傷害險等，其保險金額合計為二百五十萬元並均以原告為保險之受
    益人。嗣被保險人於九十年四月十四日發生意外車禍身亡，原告並於九十年五月
    二十八日正式以受益人身分填具保險金申請書，向被告公司請求保險給付，依原
    告之子與被告所訂立之保險契約及南山新康祥終身壽險第十三條、傷害保險第六
    條及新人身意外傷害保險第七條等規定，被告公司應給付原告保險金二百五十萬
    元云云。被告則以：要保人與被告公司保險契約約定繳費方式為季繳，依南山新
    康祥終身壽險保單第五條第一項約定：「．．．第二期以後分期保險費到期未交
    付時，年繳或半年繳者。自催告到達翌日起三十日內為寬限期間；月繳或季繳者
    自保險單所載應交付日期之翌日起三十日為寬限期間。」（南山傷害保險附約第
    五條第一項、南山新人身意外傷害保險附約第六條第一項之約定亦同）本件要保
    人並未於約定時間即九十年二月八日繳交第四期保費於被告公司，依前開條款規
    定，無須經催告即自九十年二月九日起算三十日為其保單寬限期間。要保人於前
    述寬限期間內遲遲仍未繳付第四期保費，依同保單第三項規定：「逾寬限期間仍
    未交付者，本契約自寬限期間終了翌日起停止效力。」，被保險人保單應自九十
    年三月十日起停效，復查被保險人於九十年四月十四日因車禍意外致死，發生於
    保單停止效力之後，被告公司自無給付保險金之義務等語置辯。
二、查原告主張其子張偉哲生前曾向被告投保終身壽險及健康險、傷害險等，保險金
    額合計為二百五十萬元，並均以原告為保險契約受益人，及被保險人於九十年四
    月十四日發生意外車禍身亡等事實，業據提出人壽保險要保書、臺灣雲林地方法
    院檢察署相驗屍體證明書等影本各一件為證，並為被告所不爭執，應堪信為真實
    。本件兩造主要之爭執點，在於要保人是否已按期繳付第四期保險費及要保人如
    未繳納保險費時，保險人有無催告要保人繳納之義務？茲分述如下：
（一）按當事人主張有利於己之事實者，就其事實有舉證之責任，民事訴訟法第二百
      七十七條前段定有明文。又民事訴訟如係由原告主張權利者，應先由原告負舉
      證之責，若原告先不能舉證，以證實自己主張之事實為真實，則被告就其抗辯
      事實即令不能舉證，或其所舉證尚有疵累，亦應駁回原告之請求（最高法院十
      七年上字第九一七判例可參）。查原告主張要保人已將第四期保費，交給被告
      公司業務員吳碧虹之先生即友人陳信男轉交被告公司之事實，為被告所否認，
      原告復無法舉證以實其說，其主張保費已繳納乙節，自難信為真實。
（二）次按，人壽保險之保險費到期未交付者，除契約另有訂定外，經催告到達後逾
      三十日仍不交付時，保險契約之效力停止，為保險法第一百十六條第一項所明
      定。而保險法第一百十六條第一項之規定究竟是否為強制規定，學者間雖有爭
      議，惟自保險法修法沿革觀之，未修正前之保險法第三十三條第一項規定，對
      於到期未繳付之人壽保險費，概應為催告，否則即不生保險契約停止效力之問
      題，嗣五十二年保險法將該條文號次修正為現行之第一百十六條時，其修正理
      由明白指出，因鑑於：「人壽保險契約之期限有長短期之分，其保險費之交付
      ，又有按年按季按月之別，關於催告之規定．．．如對按季按月交付保險費之
      契約併予適用，則對保險人業務之經營，資金之營運，影響至大，顯非合理，
      因增修為『保險契約另有訂定外』藉資因應」（五十二年九月三日立法院公報
　　　第八十三期可參）。是以就條文修正說明以觀，該第一百十六條第一項關於「
　　　除契約另有約定外」之例外規定，旨在使保險人得能以契約約定免為催告，甚
　　　為明確。（財政部五七年一月四日台財錢發字第一三三九二號、司法行政部五
　　　七年十月七日台函參字第六二九二號函可資參照）。準此，保險法第一百十六
　　　條第一項既許保險契約之當事人，就欠繳保費所生之影響，得於保險契約中另
　　　行訂定之，本條規定自非強制規定。第二期以後之保險費，如保險契約另有約
　　　定，自有拘束締約當事人之效力。本件系爭保險契約約定保費繳納方式係按季
　　　交付，並由要保人自行繳費之情，為兩造所自認。又有關「第二期以後保險費
　　　的交付、寬限期間及契約效力的停止」項目，南山新康祥終身壽險保約第五條
　　　第一項約定「．．．第二期以後分期保險費到期未交付時，年繳或半年繳者，
　　　自催告到達之翌日起三十日內為寬限期間；月繳或季繳者，則自保險單所載交
　　　付日期之翌日起三十日為寬限期間。」明顯區隔保費年繳、半年繳者與按月、
　　　按季繳者是否須經催告程序不同，亦即第二期以後分期保險費到期未交付時，
　　　若係按月繳或按季繳者，保險人無庸踐行催告程序，自保險單所載交付日期之
　　　翌日起計算寬限期間，而逾寬限期間仍未交付者契約即停止效力。揆諸首開說
　　　明，自有拘束締約當事人之效力。原告主張前揭保險契約條款免除被告公司對
　　　季繳、月繳保戶催告義務，違反民法第七十一條、保險法第五十四條強制規定
　　　應為無效，自屬無據。原告另主張前開條款對於要保人或被保險人顯然不利，
　　　對消費者顯失公平，有違誠信原則，違反保險法第五十四條第一項、消費者保
　　　護法第十二條第一項之規定，亦應為無效，惟查保險法第一百十六條，並非強
　　　制規定已如前述，而是否應踐行催告程序，事關保險人業務經營之成本，保險
　　　人必將其成本反應於要保人所應負擔之保費上，若因免除催告而要保人得減輕
　　　保費之負擔，即難謂該保險契約條款免除催告有何違背誠信原則或對消費者顯
　　　失公平之處，自不得僅以該條款適用於本案之結果不利於原告，即認為該條款
　　　有違背誠信原則或對消費者顯失公平而無效。
（三）又系爭保險契約第五條第二項約定「約定以金融機構轉帳或其他方式交付第二
      期以後的分期保險費者，本公司於知悉未能依此項約定受領保險費時，應催告
      要保人交付保險費，其寬限期依前項約定處理。」所謂「其他方式」之解釋為
      何？雖原告主張「自行繳費」亦包含於該條項所指之「其他方式」，保險人應
      負催告義務云云，惟自約定內容文義觀之「其他方式」應指與金融機構轉帳或
      其他類似由保險人到期自動扣繳之方法繳費者方屬之，蓋此種情形要保人已事
      先授權保險人到期自動扣繳保費，保費有無繳交，保險人較要保人更易注意，
      若保險人未收到保費，自應由保險人催告要保人補繳。而要保人若選擇自行繳
      費時，保費是否繳納、繳納方式為何，其發動權、選擇權均在要保人，自應由
      要保人負擔更多注意義務。此觀要保書上續期保費之繳費方式計有銀行轉帳、
      信用卡繳付保險費、南山人壽認同卡繳付保險費及自行繳費四種方式。前三種
      繳費方式均分別需由要保人填寫「保險費媒體轉帳付款授權書」、「信用卡繳
      付保險費付款授權書」、「ＡＩＧ南山人壽認同卡繳付保險費付款授權書」，
      預先授權保險人到期自動扣繳保費，顯與「自行繳費」互有區別亦可得印證，
      足見「自行繳費方式」與金融機構轉帳方式性質上並不相類似，應不包括於該
      條所指之「其他方式」，從而原告主張「自行繳費」亦屬該條項所指之「其他
      方式」，保險人應負催告義務，保險人未催告要保人交付第四期保險費，則寬
      限期間自無從起算云云，尚有未洽。
三、綜上所述，本件原告既無法證明要保人已依約繳納第四期保費，而依系爭保險契
    約之約定，被告對於要保人遲繳保險費，又不負催告義務，其寬限期間亦自契約
    所定原第四期繳費到期日即九十年二月八日起算三十日，亦即自九十年三月十日
    起寬限期滿，契約即已停效，從而原告依據系爭保險契約，請求被告應給付原告
    保險金二百五十萬元，為無理由，應予駁回。又原告之訴既經駁回，其假執行之
    聲請應併予駁回。
四、本件事證已臻明確，兩造其餘主張及攻防方法，於判決結果不生影響，爰不一一
    審究，附此敘明。
五、據上論結，本件原告之訴為無理由，依民事訴訟法第七十八條，判決如主文。
中　　　華　　　民　　　國　　九十一　　年　　　五　　　月　　 十四　　 日
                                    臺灣士林地方法院民事第二庭
~B法　　　官　陳靜芬
右為正本係照原本作成。
如對本判決上訴須於判決送達後廿日內向本院提出上訴狀。
中　　　華　　　民　　　國　　九十一　　年　　　五　　　月　　 二十　　 日
~B法院書記官　黃秀雲
